---
title: "Métodos Quantitativos IV - Lista 6 (resolução)"
subtitle: "Departamento de Ciência Política da FFLCH-USP"
author: 'Luiz Henrique da Silva Batista (Número USP: 12687228)'
date: "2023-11-16"
output:
  pdf_document: default
  html_document: default
---

```{r setup, include=FALSE}
knitr::opts_chunk$set(echo = TRUE)
```

Essa a lista compreende questões sobre a verificação dos pressupostos do modelo de regressão linear.

```{r}
# Material de apoio para esta lista:
# https://jonnyphillips.github.io/Analise_de_Dados_2022/
```

### Carregando pacotes

```{r, message=FALSE, warning=FALSE}
library(tidyverse)
library(janitor)
library(tidymodels)
```

### Exercício 1

Nesta lista, utilizaremos os microdados do ENEM relativos a 2022. Faça o download dos dados do ENEM de 2022 e do dicionário de dados. Leia o dicionário de dados.

```{r}
# Link: https://www.gov.br/inep/pt-br/acesso-a-informacao/dados-abertos/microdados/enem
# Selecione as variáveis NU_NOTA_CH e NU_NOTA_MT
```

Vamos fazer o download dos dados via URL. No código abaixo, elaborado em conjunto com o Chat GPT, baixamos o arquivo .zip diretamente da internet e, em seguida, extraímos os arquivos. Para visualizar o chat com a inteligência artificial basta clicar [neste link](https://chat.openai.com/share/43deb484-7fac-4c2f-ae97-c5a7080570bb).

O código abaixo está inteiramente comentado para que o processo de download do arquivo .zip e a extração dos arquivos não se repita toda vez que gerarmos um PDF R Markdown.

```{r}
# # URL do arquivo zip que você quer baixar
# url <- "https://download.inep.gov.br/microdados/microdados_enem_2022.zip"
# 
# # Diretório onde deseja salvar o arquivo zip
######## EXCLUIR caminho <- "listas/dados/microdados_enem_2022.zip"
# caminho <- "datasets/microdados_enem_2022.zip"
# 
# # Aumenta o tempo limite para 600 segundos (pois o download se encerra após 60 seg)
# options(timeout = 600)
# 
# # Baixa o arquivo zip da URL e salva no caminho especificado
# download.file(url, caminho, mode = "wb")
# 
# # Diretório para extrair os arquivos
####### EXCLUIR diretorio_destino <- "listas/dados/microdados_enem_2022"
# diretorio_destino <- "datasets/microdados_enem_2022"
# 
# # Extrair arquivos
# unzip(zipfile = caminho, exdir = diretorio_destino)
```

Limpe os dados para a análise.

```{r, message=FALSE}
enem_2022 <- vroom::vroom("datasets/microdados_enem_2022/DADOS/MICRODADOS_ENEM_2022.csv",
                          quote = "", delim = ";") |> 
  # Coloca em letras minúsculas os nomes das colunas 
  janitor::clean_names() |> 
  # Seleciona somente as variáveis de interesse
  dplyr::select(nu_nota_ch, nu_nota_mt)
```

Para a leitura do arquivo, utilizamos a função `r vroom()` do pacote `r {vroom}`, que tem velocidade de leitura de cerca de 1,23 GB/s. Para mais informações sobre este pacote, acesse [este link](https://vroom.r-lib.org/).

### Exercício 2

Utilize a nota do ENEM em ciências humanas para prever a nota em matemática por meio de uma regressão linear simples. Interprete os resultados.

```{r}
# reg <- lm(nu_nota_ch ~ nu_nota_mt, data = enem_2022)
# 
# reg |> 
#   stargazer::stargazer(type = "latex",
#                        title="Modelo",
#                        single.row = T, 
#                        keep.stat = c("n"),
#                        dep.var.labels="Nota em matemática",
#                        header=F,
#                        dep.var.caption="")

reg <- linear_reg() |>
  set_engine("lm") |>
  set_mode("regression") |>
  fit(nu_nota_ch ~ nu_nota_mt, data = enem_2022)

reg |> 
   stargazer::stargazer(type = "latex",
                        title="Modelo",
                        single.row = T, 
                        keep.stat = c("n"),
                        dep.var.labels="Nota em matemática",
                        header=F,
                        dep.var.caption="")
```

### Exercício 3

Calcule os intervalos de confiança dos coeficientes.

**Modelo**: $Nota\ em\ matemática= \alpha + \beta_{1} X_{Nota\ em\ ciências\ humanas}$

|         Intervalo de confiança de 95% para $\alpha$         |        Intervalo de confiança de 95% para $\beta$         |
|:-----------------------------------:|:---------------------------------:|
| `r alpha - 2 * std.error`; ``` r``alpha + 2 * std.error ``` | `r beta - 2 * std.error`; ``` r``beta + 2 * std.error ``` |

Por que o R utiliza a distribuição t (e não a distribuição normal) para as inferências?

### Exercício 4

Utilize os resíduos para testar graficamente o seguinte: $E[\hat{e}|X=x]$. Explique a sua conclusão.

Qual é a motivação desse teste? Em outras palavras, qual pressuposto do modelo linear gostaríamos de satistazer?

Qual é a consequência da violação desse pressuposto?

### Exercício 5

Com base nos resíduos, utilize um gráfico para testar a hipótese de homocedasticidade dos erros. Explique a sua conclusão.

Qual é a consequência da violação desse pressuposto?

### Exercício 6

Com base nos resíduos, utilize um gráfico para testar a hipótese de normalidade dos erros. Explique a sua conclusão.

Qual é a consequência da violação desse pressuposto?

### Exercício 7

Apresente seus resultados em um arquivo PDF. Garanta que seu arquivo esteja limpo, contendo as respostas, os gráficos e as tabelas, mas não eventuais mensagens e erros. O arquivo PDF pode ser gerado diretamente a partir do R por meio do RMarkdown ou do RSweave. Para os alunos de graduação, isso é recomendado, mas não obrigatório. Adicionalmente, undefined
