---
title: "Métodos Quantitativos IV - Lista 6 (resolução)"
subtitle: "Departamento de Ciência Política da FFLCH-USP"
author: 'Luiz Henrique da Silva Batista (Número USP: 12687228)'
date: "2023-12-19"
output: pdf_document
fontsize: 12pt
---

```{r setup, include=FALSE}
knitr::opts_chunk$set(echo = TRUE)
knitr::opts_knit$set(root.dir = here::here())
```

::: {style="text-align: justify"}

```{r}
# Material de apoio para esta lista:
# https://jonnyphillips.github.io/Analise_de_Dados_2022/
```

## Carregando pacotes

```{r, message=FALSE, warning=FALSE}
library(tidyverse)
library(janitor)
library(stargazer)
library(vroom)
library(knitr)
```

## Exercício 1

Nesta lista, utilizaremos os microdados do ENEM relativos a 2022. Faça o download dos dados do ENEM de 2022 e do dicionário de dados. Leia o dicionário de dados

```{r}
# Link: https://www.gov.br/inep/pt-br/acesso-a-informacao/dados-abertos/microdados/enem

# Selecione as seguintes vari´aveis:
## NU_NOTA_CH
## NU_NOTA_MT
## NU_NOTA_CN
## NU_NOTA_LC
## TP_SEXO
## TP_COR_RACA
## TP_ESCOLA
```

Limpe os dados para a análise. Para resolver as questões, utilize uma amostra aleatória com 10.000 observações. Lmebre-se de utilizar a função `set.seed()`. Verifique como as variáveis estão codificadas e faã os ajustes necessários para a análise.

```{r, warning=FALSE, message=FALSE}
set.seed(123)

# setwd(dir = "C:\\sua\\estrutura\\de\\pastas\\no\\windows")
# setwd(dir = "C:/sua/estrutura/de/pastas/no/linux/ou/mac")

# Importando os dados
df <- vroom("datasets/microdados_enem_2022/DADOS/MICRODADOS_ENEM_2022.csv",
            delim = ";")

# Limpando os dados
dados <- df |> 
  # Limpa o nome das colunas
  janitor::clean_names() |> 
  # Seleciona somente as colunas de interesse
  select(nu_nota_ch, nu_nota_mt, nu_nota_cn, nu_nota_lc,
         tp_sexo, tp_cor_raca, tp_escola) |> 
  # Remove valores ausentes
  drop_na() |> 
  # Seleciona 10 mil casos aleatorios
  sample_n(size = 10000)

# Verificando a codificação das variaveis
# glimpse(dados)
```
:::

